臺灣臺北地方法院刑事判決　　　　　　　93年度易字第1043號
公　訴　人　臺灣臺北地方法院檢察署檢察官
被　　　告　丁○○
　　　　　　　　　　中華民國旅行證許可字號：0000000000號
選任辯護人　金振傑律師
上列被告因家庭暴力罪之傷害案件，經檢察官聲請簡易判決處刑
（93年度偵字第7953號），本院受理後（93年度簡字第1848號）
，認為不宜以簡易判決處刑，改以通常程序審理，判決如下：
    主  文
丁○○無罪。
    理  由
一、公訴意旨略以：被告丁○○為告訴人乙○○之繼母，二人間
    係家庭暴力防治法第三條第三款所規定之家庭成員關係。被
    告於民國93年1 月30日（起訴書誤載為31日）晚間9 時50分
    許，在臺北市○○區○○路78巷12號4 樓住處內，因故與告
    訴人發生爭執，遂基於傷害之故意，徒手拉扯告訴人之手臂
    及其上衣，要求告訴人與其至警局製作筆錄，致使告訴人受
    有左肩挫傷、右上肢多處挫傷、左上肢多處挫傷等傷害，因
    認被告涉有刑法第277 條第1 項之傷害罪嫌。
二、按對於現在不法之侵害，而出於防衛自己或他人權利之行為
    不罰，又行為不罰者，應諭知無罪之判決，刑法第23條前段
    、刑事訴訟法第301 條第1 項分別定有明文。次按正當防衛
    為阻卻違法事由之一，必須具備：(一)存在現時不法侵害之緊
    急防衛情狀；(二)所實施者為客觀上必要之防衛行為等要件，
    其中所謂「不法侵害」，並不以刑法所規定之犯罪為限，亦
    即不以受侵害者為刑法所保護之法益為限，其他各種法律所
    承認之利益，亦包括在內，是辱罵他人之行為，雖非公然為
    之，而不構成刑法第309 條第1 項之犯罪，然仍屬侵害他人
    名譽之行為，名譽權既受民法第18條、第195 條規定之保障
    ，對之實施侵害，自屬不法侵害之一種；又緊急防衛行為是
    否客觀必要，應就侵害或攻擊行為之方式、重輕、緩急與危
    險性等因素，並參酌侵害或攻擊當時防衛者可資運用之防衛
    措施等客觀情狀而做判斷，其標準乃在於一個理性之第三人
    處於防衛者所面臨之狀況，是否亦會採取同樣強度之防衛行
    為，亦即只要是有效排除不法侵害且造成損害最輕微之防衛
    行為即可，並無以出於不得已之唯一手段為要件，也無須考
    慮所保護之法益是否優越於所侵害之法益之法益平衡問題，
    而且防衛者能否以逃避、迂迴方式取代直接反擊行為，亦在
    所不問。
三、訊據被告固不諱言有於上揭時地徒手拉扯告訴人之行為，惟
    堅詞否認有何傷害犯行，辯稱：當天因為伊接聽一通板橋房
    客之電話，告訴人返家後即質問為何要向對方自稱「時媽媽
    」，雙方因而發生爭執，告訴人並一直罵伊為「大陸雞」（
    意指大陸妓女），故欲徒手拉扯告訴人之手欲拉告訴人去警
    察局請警方處理，然並未拉到告訴人，且告訴人所受之傷害
    並非伊所造成，縱令係伊所造成，亦係防衛其權利而為之正
    當防衛行為等語。
四、公訴意旨認被告有上揭傷害犯行，無非係以：告訴人之指述
    、證人即目擊現場情形之告訴人之父、被告之夫甲○○之證
    述、卷附家庭暴力事件驗傷診斷書一紙、照片四幀等為其論
    據。經查：
    (一)被告為案外人甲○○之妻，告訴人為案外人甲○○之子，
      雙方具有直系姻親關係之情，業據被告、告訴人陳述屬實
      ，是雙方為家庭暴力防治法第3 條第3 款所定之家庭成員
      關係；又告訴人於93年1 月31日凌晨0 時40分前往臺北市
      立萬芳醫院驗傷，其受有左肩挫傷、右上肢多處挫傷、左
      上肢多處挫傷等傷害之情，有卷附家庭暴力事件驗傷診斷
      書、臺北市立萬芳醫院93年12月21日萬院醫病字第931782
      號函附告訴人急診護理評估紀錄、急診護理紀錄、急診病
      歷紀錄等在卷可稽，此部分事實可堪認定。
    (二)被告辯稱：雖有拉扯，但因證人甲○○站在伊與告訴人中
      間，故並未拉到告訴人，告訴人之傷害並非伊所造成的云
      云。然查：被告確有拉扯告訴人之手，業據被告於本院審
      理時供述明確（見本院93年11月11日準備程序筆錄第3 頁
      、本院93年12月15日審理筆錄第7 頁），雖證人甲○○於
      本院審理時以與被告之身分關係為由依法拒絕證言（見本
      院93年12月15日審理筆錄），然其於警詢、偵訊時業已明
      確證述：被告當時確有拉著告訴人欲前往派出所請警方處
      理，兩人手拉手，二手都有拉扯，拉了十秒、八秒，至於
      被告有無拉告訴人之胸口衣服，伊就不知道了等情（見偵
      卷第20頁、第42頁、第47頁）明確，且其於本院審理時亦
      具狀稱：「案發當時『丁○○確有拉扯乙○○之手臂欲至
      警局』之事，丁○○欲拉乙○○去找警察理論過程中，兩
      人稍有些許拉扯。」等語；另證人即獲報到場處理之臺北
      市政府警察局文山第二分局興隆派出所員警丙○○亦證稱
      ：其係於本件案發（93年1 月30日晚間9 時50分許）後約
      20至30分鐘後到達現場，並依告訴人指述之受傷部位拍照
      存證等語（見本院94年1 月5 日審判筆錄第3 頁），觀諸
      卷附證人丙○○拍攝之告訴人傷勢照片四幀，其中告訴人
      之前胸、左手臂部分確有明顯抓傷痕跡，核與告訴人指述
      內容（被告徒手拉扯其左手腕部，後來又拉其左前臂，然
      後又拉到其上衣胸口等語，見偵卷第47頁、本院93年12月
      15 日 審判筆錄）及卷附家庭暴力事件驗傷診斷書記載內
      容相符，衡諸常情，被告為求能將告訴人拉往警局，以手
      拉扯告訴人之手臂及衣領，與情理無違，且證人丙○○所
      攝告訴人受傷情形，距本件案發時，時間上相去甚近，堪
      認被告確有以徒手拉扯告訴人之雙手手臂與胸口，被告辯
      稱並無傷害之行為，告訴人所受之傷害非伊造成云云，並
      非可採。
    (三)然查，告訴人於93年1 月30日返家時質問被告為何要接電
      話並自稱為「時媽媽」，復辱罵被告為「大陸雞」（意指
      大陸妓女）等情，業據告訴人證述明確，其證稱：「在回
      家時，我問丁○○說是否有人打電話過來，他有接到，他
      就說是，我就問說之前有先跟你講說，若有人打電話，不
      要接電話，也不要自稱是我母親，他問我說為何要這樣說
      ，後來我們就發生口角爭執，他態度具有挑釁性，我們發
      生爭執，我跟他說我們坐下來談，你嫁我父親為何原因，
      若是為了錢，我可以給你，他就跟我吵架，我叫他不要非
      法打工，但他還是照樣去打工，我跟他說你不要拖累到我
      們，『我說你跟我父親這樣，跟大陸雞有什麼兩樣』，他
      就很衝動跟我講說，你打我啊，你想打我很久了，有本事
      你打啊，我想一想，我冷靜的說如果沒有犯法我一定打你
      。」等語（見本院93年12月15日審判筆錄），核與被告供
      述雙方衝突緣由相符，是告訴人雖非在公開場合辱罵被告
      為大陸妓女，不合於刑法第309 條第1 項之犯罪構成要件
      ，然指責被告為大陸妓女，仍屬對於被告名譽權之不法侵
      害行為，且證人甲○○於警詢時亦證稱：「乙○○就罵丁○○，並要丁○○不要承認是他媽媽，並且罵丁○○是大
      陸雞，於是雙方就發生糾紛，而當時丁○○就要離開，而
      我就去勸他留下，然後乙○○就不停的叫囂並不停叫丁○○是大陸雞，於是丁○○就去廚房拿菜刀丟在地上給乙○○，叫乙○○乾脆殺了他，於是乙○○就打電話報警，警
      方就到場。」等語（見偵卷第19頁），核與被告辯稱情節
      相符，是堪認告訴人所為，為現時不法之侵害。
    (四)對於告訴人上揭現時不法侵害，被告採取拉扯告訴人之手
      臂、胸口衣服以求能拉告訴人前往警局由警員處理之手段
      排除等情，業據被告、證人甲○○供、證述明確，證人甲○○證稱：「當天丁○○有拉著乙○○要去派出所請警方
      處理。」「我太太會去拉我兒子的手目的是要去派出所。
      」等語（見偵卷第20頁、第47頁），客觀言之，上揭手段
      當能排除告訴人所為之現時不法侵害，且斟酌被告所用之
      強制力程度非重、告訴人所受傷害尚輕、告訴人之不法侵
      害行為之方式等因素，堪認被告所為之防衛行為，尚未逾
      必要之程度。是本件被告雖有傷害告訴人之行為，然應認
      係對於現在不法之侵害，而出於防衛自己權利之行為，依
      前開說明，自屬不罰。
五、綜上所述，本件被告雖有傷害告訴人身體之行為，然係告訴
    人對被告先為現時不法侵害之行為，被告為防衛自己權利，
    採取有效且未逾越必要範圍之防衛行為，自屬不罰，此外，
    復查無其他積極證據足認被告有公訴意旨所指之犯行，依前
    開說明，自應為被告無罪之諭知。
據上論斷，爰依刑事訴訟法第452 條、第301 條第1 項，判決如
主文。
本案經檢察官許祥珍庭執行職務
中　　華　　民　　國　　94　　年　　1 　　月　　19　　日
　　　　　　　　　刑事第十二庭  審判長法　官　林銓正
                                      法  官  沈君玲
                                      法  官  張永宏
以上正本證明與原本無異。
如不服本判決，應於判決送達後10日內，向本院提出上訴狀。
　      　　　　　　　　　　　　　　　書記官　楊灥
中　　華　　民　　國　　94　　年　　1 　　月　　19　　日
